【裁判字號】    98,上訴,4499
【裁判日期】    990429
【裁判案由】    偽造文書等
【裁判全文】
臺灣高等法院刑事判決                98年度上訴字第4499號
上  訴  人  臺灣桃園地方法院檢察署檢察官
被      告  乙○○
選任辯護人  陳俊隆律師
被      告  丙○○
上列上訴人因被告等偽造文書等案件，不服臺灣桃園地方法院98
年度訴字第354號，中華民國98年9月16日所為之第一審判決（起
訴案號：臺灣桃園地方法院檢察署98年度偵字第2980號），提起
上訴，本院判決如下：
    主  文
原判決關於附表一編號四所示之偽造公印、偽造特種文書罪及應
執行刑部分均撤銷。
乙○○、丙○○共同犯偽造公印罪，各處有期徒刑陸月，如易科
罰金，均以新臺幣壹仟元折算壹日，扣案如附表編號１、２所示
之公印均沒收；又共同犯偽造特種文書罪，各處有期徒刑肆月，
如易科罰金，均以新臺幣壹仟元折算壹日，扣案之「臺灣臺中地
方法院檢查署監管科科員陳文榮」識別證壹張沒收。均應執行有
期徒刑捌月，如易科罰金，均以新臺幣壹仟元折算壹日，扣案如
附表編號１、２所示之公印及「臺灣臺中地方法院檢查署監管科
科員陳文榮」識別證壹張均沒收。
    事  實
一、緣乙○○明知真實姓名、年籍不詳，綽號「阿偉」之成年男
    子係專以司法機關名義向特定人詐欺取財之詐騙集團成員，
    為貪圖利益，竟加入該詐騙集團，負責提供該詐騙集團行騙
    時所使用之行動電話門號，之後更進一步負責偽造供取信被
    害人所用之司法機關證件（乙○○涉犯如原判決事實欄一、
    二、三部分所示之行使偽造文書等罪部分，已經乙○○撤回
    上訴而確定）。乙○○知悉丙○○缺錢花用，於民國97年12
    月間某日，介紹丙○○認識阿偉，丙○○明知乙○○、阿偉
    及「阿宏」等人所屬之詐騙集團係以假冒司法機關公務員、
    出具偽造之公文書取信被害人之犯罪模式詐騙被害人財物後
    ，仍加入該詐騙集團，同意負責擔任「車手」即向被害人拿
    取款項之工作。謀議既定，丙○○與乙○○、阿偉、阿宏及
    該詐騙集團之其他成員，即基於共同偽造公印與特種文書之
    各別犯意聯絡，先由詐騙集團所屬某成員偽造如附表編號１
    所示之「臺灣臺北地方法院檢查署印」（按：與原判決事實
    一至三認定之印文不同，詳如附表編號３、４所示）、如附
    表編號２所示之「臺灣臺中地方法院檢查署印」公印各一個
    ，再偽造貼有阿宏照片之「臺灣臺中地方法院檢查署監管科
    科員陳文榮」識別證一張，由阿偉於97年12月間某日，在桃
    園縣某地之車上交付予丙○○，並告以丙○○等候通知，俟
    詐騙集團成員撥打詐騙電話成功、確定行騙之目標後，將通
    知其與阿宏至指定之超商收取用以取信被害人之偽造公文書
    傳真，丙○○再依公文書內容蓋用阿偉交付之「臺灣臺北地
    方法院檢查署印」或「臺灣臺中地方法院檢查署印」公印文
    後，持至指定之地點向被害人收取款項，丙○○同意後，即
    將偽造之「臺灣臺北地方法院檢查署印」、「臺灣臺中地方
    法院檢查署印」公印各一個及貼有阿宏照片之「臺灣臺中地
    方法院檢查署監管科科員陳文榮」識別證一張均置放於其所
    駕駛車輛內後座，俟接獲通知後，持以行騙。
二、嗣於97年12月12日上午11時45分許，丙○○駕駛懸掛8617─
    DB號車牌之小客車搭載乙○○，行經桃園縣桃園市○○路、
    三民路口處時，為警發覺丙○○所駕駛車輛所懸掛之8617─
    DB號車牌係失竊車牌，乃攔停盤查，並在車內查獲上開偽造
    之「臺灣臺北地方法院檢查署印」、「臺灣臺中地方法院檢
    查署印」印章各一個，及貼有阿宏照片之「臺灣臺中地方法
    院檢查署監管科科員陳文榮」識別證一張，及乙○○所有、
    供其犯原判決事實欄一至三部分所用之黑色筆記本一本（已
    經原判決宣告沒收）。
三、案經桃園縣政府警察局桃園分局報告臺灣桃園地方法院檢察
    署檢察官偵查起訴。
    理  由
壹、證據能力部分：
    按被告以外之人於審判外之言詞或書面陳述，除法律有規定
    者外，不得作為證據。又被告以外之人於審判外之陳述，雖
    不符合同法第159條之1至第159條之4之規定，但經當事人於
    審判程序同意作為證據，法院審酌該言詞陳述或書面陳述作
    成時之情況，認為適當者，亦得為證據；當事人、代理人或
    辯護人於法院調查證據時，知有第159條第1項不得為證據之
    情形，而未於言詞辯論終結前聲明異議者，視為有前項之同
    意。刑事訴訟法第159條第1項及第159條之5分別定有明文。
    本件檢察官、上訴人即被告乙○○及其辯護人、上訴人即被
    告丙○○，於言詞辯論終結前，就本件卷內被告以外之人於
    審判外之陳述（包括人證、書證），均表示不爭執（見本院
    卷第101頁反面、99年4月8日審判筆錄第2頁），且均同意作
    為證據，經本院審酌該等證據之作成情況，核無違法取證或
    其他瑕疵，認均適為本案認定事實之依據，依刑事訴訟法第
    159條之5規定，均有證據能力。
貳、實體部分
一、認定事實所憑之證據及理由：
（一）訊據被告乙○○於本院審理時雖矢口否認有何偽造公文書
      或特種文書之犯行，被告丙○○則坦承在其駕駛之小客車
      內所查獲的偽造臺灣臺北地方法院檢察署、臺灣臺中地方
      法院檢察署官防大印各一個、貼有阿宏照片之「臺灣臺中
      地方法院檢查署監管科科員陳文榮」識別證一張係阿偉所
      交付，惟在本院亦否認有共同偽造公印或特種文書之行為
      ，被告乙○○辯稱：我只有做已經判刑確定的假朱舜耕之
      「臺灣臺北地方法院檢察署監管科科員李羽德識別證」證
      件，阿偉雖然是我介紹給丙○○認識，但我當天坐丙○○
      的車時並不知道車上有這些東西云云。被告丙○○則以：
      我承認持有假的公印文、識別證，但那些都不是我刻或我
      做的，阿偉交給時我就知道東西是假的，不過我只有收下
      還沒有用過，也還沒有去領過行騙的錢云云置辯。
（二）經查，
  １、扣案如附表所示之「臺灣臺北地方法院檢查署印」、「臺
      灣臺中地方法院檢查署印」印章各一個，及貼有阿宏照片
      之「臺灣臺中地方法院檢查署監管科科員陳文榮」之識別
      證一張，均係偽造之公印及證件，業經本院當庭勘驗，其
      中二個印章上「檢『查』署」之「查」字亦為正確之「檢
      『察』署」「察」之誤，詳如附表編號１、２所示，被告
      丙○○亦坦承在收受阿偉交付上開物品時即知悉均係偽造
      之物，堪認扣案之「臺灣臺北地方法院檢查署印」、「臺
      灣臺中地方法院檢查署」印章各一個均係偽造之公印，貼
      有阿宏照片之「臺灣臺中地方法院檢查署監管科科員陳文
      榮」之識別證一張則係偽造之特種文書。
  ２、扣案偽造之前揭印章與證件係阿偉所交付予被告丙○○乙
      事，為被告二人所均不否認，縱令扣案之偽造印章與證件
      並非被告二人親自所為，然其等對於係阿偉為首之詐騙集
      團成員所偽造，並欲以之作為向被害人詐欺取財工具之事
      實係瞭然於胸，顯有與阿偉、阿宏等詐騙集團成員共同偽
      造之犯意聯絡甚明。
（三）次查，被告乙○○對於以阿偉為首之詐騙集團係以持偽造
      之司法機關證件、文書作為取信被害人之工具乙事知之甚
      詳，並自承已經原審判決確定之原判決事實一所述之貼有
      共犯朱舜耕之「臺灣臺北地方法院檢察署監管科科員李羽
      德識別證」，係其在取得朱舜耕的照片後所偽造，此部分
      已據證人即共犯朱舜耕於偵查中及原審時具結證述綦詳（
      見98年度偵字第2980號偵查卷第109頁至第111頁、第 116
      頁至第118 頁，原審卷第124頁反面至第130頁）；而被告
      丙○○之所以認識阿偉並進一步加入阿偉為首之詐騙集團
      ，亦係透過被告乙○○穿針引線介紹，此情亦據被告二人
      分別供承在卷，上開扣案之偽造印章與證件復係阿偉交付
      予被告丙○○，為警查獲時被告乙○○復與丙○○同在一
      部小客車上疑似正要去領取被害人所匯之款項，被告乙○
      ○於原審審理時亦均曾坦承犯行，是以，被告二人於本院
      審理時翻異前詞表示均不知情、亦非其等所謀議偽造等辯
      詞顯不可採。
    綜上所述，本件事證已臻明確，被告二人之犯行洵堪認定，
    均應予依法論科。
二、論罪與科刑之審酌：
（一）按刑法上所稱之公印或公印文，係專指表示公署或公務員
      資格而言，即俗稱大印與小官印及其印文（最高法院69年
      臺上字第693 號判例參照）。如附表編號１、２所示之「
      臺灣臺北地方法院檢查署印」、「臺灣臺中地方法院檢查
      署印」印章，均係表示公務機關資格之印信，自均屬公印
      。次按刑法第212 條所謂「其他相類之證書、介紹書」，
      係指與關於品行、能力、服務之證書、介紹書相類似之文
      書而言。查扣案偽造之「臺灣臺中地方法院檢查署監管科
      科員陳文榮」識別證，由形式上觀之，均已足表明係由臺
      灣臺中地方法院檢察署所製發，用以證明出示識別證之人
      確屬在該機關任職服務之公務員，故屬刑法第212 條所指
      之特種文書。
（二）罪名─核被告二人所為，均係犯刑法第218條第1項之偽造
      公印罪、同法第212條之偽造特種文書罪。
（三）被告二人與「阿偉」、「阿宏」及所屬詐騙集團成員，就
      上開事實分別有犯意之聯絡與行為之分擔，均為共同正犯
      。
（四）被告二人所犯偽造公印與偽造特種文書罪，犯意各別，行
      為互異，罪名不同，均應予分論併罰。公訴意旨認被告二
      人上開犯行，均應依接續犯論處，尚有未洽。
三、撤銷原判決之理由：
    原審認被告二人所犯罪證明確，予以論罪科刑，固非無見。
    惟查，原判決認被告二人與其他詐騙集團共犯就上開事實所
    示之偽造公印部分應論以接續犯，惟原判決事實二所記載被
    告乙○○與共犯出示用以行騙被害人甲○○之「臺灣臺北地
    方法院檢察署監管科」上所偽造之「臺灣臺北地方法院檢察
    署印」（見98年度他字第433 號偵查卷第16頁，即附表編號
    ３所示之印文）或「臺灣臺北地方法院檢察署強性資產涷結
    執行書」上所偽造之「臺灣臺北地方法院檢察署印」（見同
    上他字卷第17頁，即附表編號４所示之印文），與本院上開
    事實認定、附表編號１所示之「臺灣臺北地方法院檢查署印
    」印文係完全不同之印文，且本件印章為全新刻印，業經本
    院當庭勘驗，原審認定二者為接續犯，又認定已確定之原判
    決犯罪事實一、二、三部分與本院審酌部分係犯意各別之數
    罪，顯有未洽。
四、檢察官上訴，指摘原判決此部分另涉犯詐欺罪，為無理由，
    惟原判決既有上開可議之處，自應由本院予以撤銷改判。
五、爰審酌被告乙○○、丙○○正值青壯，不思循正途賺取報酬
    ，竟加入詐騙集團，欲假司法機關之名、利用被害人對司法
    案件偵辦程序不熟悉之機會施用詐術，幸經警及時查獲而未
    能詐得被害人，兼衡被告二人犯罪之動機、目的，暨二人犯
    後態度等一切情狀，酌情分別就偽造公印部分量處有期徒刑
    六月，就偽造特種文書部分量處有期徒刑四月，並定應執行
    有期徒刑八月，且均諭知易科罰金之折算標準，以資儆懲。
六、沒收：
（一）扣案如附表編號１、２所示之偽造印章，業已扣案，不問
      屬於犯人與否，均應依刑法第219條規定宣告沒收之。
（二）扣案之偽造「臺灣臺中地方法院檢查署監管科科員陳文榮
      」識別證，乃被告與詐騙集團成員所有，為犯罪所得之物
      ，應依刑法第38條第1項第3款之規定，宣告沒收之。
（三）至於另扣案之黑色筆記本為被告乙○○所有，為其犯原判
      決事實一至三所用之物，經原審沒收在案，爰不宣告沒收
      。
七、不另為無罪諭知部分：
（一）公訴意旨略以：被告丙○○與乙○○、阿偉、阿宏等人，
      於97年12月6日至8日之某時，在桃園市區，承前詐欺之接
      續犯意，由被告丙○○駕駛車牌號碼不詳之自小客車搭載
      被告乙○○，依詐騙集團成員指示，前往桃園市某便利超
      商，被告乙○○下車提領遭詐欺取財之不詳被害人所匯入
      之款項新臺幣（下同）10萬元，被告乙○○、丙○○則從
      中抽成牟利。被告丙○○、乙○○、「阿宏」及「阿偉」
      等人，復承前共同接續基於為自己不法所有之詐欺取財、
      行使偽造公文書及特種文書、冒充公務員行使職權之犯意
      聯絡，於97年12月10日或11日間某日，由被告丙○○夥同
      阿宏，在桃園縣中壢市內壢某處，由阿宏假冒「臺灣臺中
      地方法院檢查署監管科科員陳文榮」名義，並持前開偽造
      之「臺灣臺中之地方法院檢查署監管科科員陳文榮」特種
      文書，向某不詳姓名之被害人行使，足以生損害於該署執
      行職務之公信性、業務管理正確性及「陳文榮」之權益，
      並致使不知情之被害人信以為真，遂將130 萬元如數交給
      「阿宏」，被告丙○○所屬之詐騙集團即以此方式詐騙得
      手。得款後被告丙○○、「阿宏」則按比例抽成牟利，餘
      款則交該詐騙集團成員「阿偉」，因認被告丙○○二人涉
      有刑法第158條第1項之冒充公務員行使職權、第216 條、
      第212條、第211條之行使偽造特種文書、行使偽造公文書
      及第339條第1項之詐欺取財罪嫌等語。
（二）按犯罪事實應依證據認定之，無證據不得認定犯罪事實。
      被告之自白，不得作為有罪判決之唯一證據，仍應調查其
      他必要之證據，以察其是否與事實相符。不能證明被告犯
      罪者，應諭知無罪之判決。刑事訴訟法第154條第2項、第
      156條第2項、第301條第1項分別定有明文。又按事實之認
      定，應憑證據，如未能發現相當證據，或證據不足以證明
      ，自不能以推測或擬制之方法，以為裁判基礎；此所稱認
      定犯罪事實所憑之證據，雖不以直接證據為限，間接證據
      亦包括在內；然而無論直接或間接證據，其為訴訟上之證
      明，須於通常一般之人均不致有所懷疑，而得確信其為真
      實之程度者，始得據為有罪之認定，倘其證明尚未達到此
      一程度，而有合理之懷疑存在時，即無從為有罪之認定，
      最高法院著有40年台上字第86號、76年台上字第4986號判
      例要旨可參。
（三）檢察官認被告二人涉有上開罪嫌，無非以被告丙○○於偵
      查中之自白為其主要論據。
（四）惟查，被告丙○○雖坦承自97年12月間經由被告乙○○之
      介紹，加入詐騙集團，並自白曾搭載被告乙○○至桃園縣
      桃園市某便利超商之自動櫃員機，領取不詳被害人匯入之
      現金10萬元，又曾搭載阿宏至桃園縣中壢市內壢某處，由
      阿宏假冒臺灣臺中地方法院檢查署監管科科員陳文榮之名
      義，向不詳之被害人詐得130 萬元云云，然檢察官既未提
      出係何位被害人指述其遭詐欺取財、又係依指示把款項匯
      款入那一個金融帳戶之證據，實無由證明被告丙○○所稱
      被告乙○○至某便利商店提款機提領之款項係詐騙被害人
      所得款項，及阿宏持臺灣臺中地方法院檢查署監管科科員
      陳文榮之識別證，向被害人詐取130 萬元等情是否屬實；
      而本案固扣得偽造之「臺灣臺北地方法院檢查署印」及「
      臺灣臺中地方法院檢查署印」印章二個，及「臺灣臺中地
      方法院檢查署監管科科員陳文榮」之識別證一張，惟迄今
      並無何被害人出面指述詐騙之情形，亦不能僅以被告丙○
      ○持有上開偽造公印、識別證之事實，即遽認被告丙○○
      、乙○○涉有刑法第158條第1項之冒充公務員行使職權、
      第216 條、第212條、第211條之行使偽造特種文書、行使
      偽造公文書及第339條第1項之詐欺取財罪。此外，復查無
      其他積極證據證明被告丙○○、乙○○有此部分之犯行，
      上開公訴意旨所指之犯罪事實即屬不能證明，惟檢察官認
      此部分與被告丙○○、乙○○前揭論罪科刑部分有接續犯
      之實際上一罪關係，爰不另為無罪之諭知。
、適用之法條：
（一）刑事訴訟法第369條第1 項前段、第364條、第299條第1項
      。
（二）刑法第28條、第212條、第218條第1項、第41條第1項前段
      、第38條第1項第3款、第219條、第51條第5款，刑法施行
      法第1條之1第1項、第2項前段，判決如主文。
本案經檢察官劉異海到庭執行職務。
中    華    民    國    99    年    4     月    29    日
                  刑事第十三庭  審判長法  官  曾德水
                                      法  官  崔玲琦
                                      法  官  遲中慧
以上正本證明與原本無異。
偽造公印部分，如不服本判決，應於收受送達後10日內向本院提
出上訴書狀，其未敘述上訴之理由者並得於提起上訴後10日內向
本院補提理由書（均須按他造當事人之人數附繕本）「切勿逕送
上級法院」。
偽造特種文書部分不得上訴。
                                      書記官  陳韋杉
中    華    民    國    99    年    4     月    30    日
附錄本案論罪科刑法條全文：
中華民國刑法第212條
偽造、變造護照、旅券、免許證、特許證及關於品行、能力服務
或其他相類之證書、介紹書，足以生損害於公眾或他人者，處一
年以下有期徒刑、拘役或三百元以下罰金。
中華民國刑法第218條
I  偽造公印或公印文者，處五年以下有期徒刑。
II  盜用公印或公印文足以生損害於公眾或他人者，亦同。

司法院資訊處製作；財團法人民間司法改革基金會備份。
